臺北高等行政法院判決
　　　　　　　　　　　　　　　　　　　 93年度訴字第637號
　　　　　　　　　　　　　　　.
原　　　告　元昇金屬有限公司
代　表　人　甲○○
訴訟代理人　陳德義律師
被　　　告　桃園縣政府
代　表　人　乙○○（縣長）
訴訟代理人　丙○○
　　　　　　丁○○
上列當事人間因石油管理法事件，原告不服經濟部中華民國92年
12 月31日經訴字第09206227180號訴願決定，提起行政訴訟，本
院判決如下：
　　主文
原告之訴駁回。
訴訟費用由原告負擔。
　　事  實
一、事實概要：
    原告涉嫌未經申請核准，擅自於公司所在地設置自用加儲油
    設施供該公司挖土機加油，案經被告所屬聯合稽查取締小組
    人員會同警察局大園分局員警、中國石油股份有限公司桃園
    營業處及經濟部能源委員會委託之慶全工程有限公司人員於
    民國92年3月13日15時許執行稽查時所查獲。被告乃認原告
    違反石油管理法第18條第1項規定，爰依同法第40條第1項第
    3款及第2項規定，於92年5月14日以府建公字第0920100426
    號處分書處原告之負責人甲○○新臺幣（下同）100萬元罰
    鍰，並沒入其自用之石油製品與所使用之加儲油設施器具之
    處分。原告不服，提起訴願，經被告以前揭處分書所處罰對
    象有誤，爰於92年8月5日以府商公字第0920151336號處分書
    處原告100萬元罰鍰，並沒入其自用之石油製品與所使用之
    加儲油設施器具之處分。另於同年8月11日復以府商公字第
    0920183430號函自行撤銷92年5月14日府建公字第09201004
    26號處分書所為之處分，並經經濟部於92年8月27日以經訴
    字第09206253240號訴願決定為訴願不受理之決定。嗣原告
    不服，提起訴願，經遭決定駁回，遂向本院提起行政訴訟。
二、兩造聲明：
　(一)原告聲明：
    1.訴願決定及原處分均撤銷。
    2.訴訟費用由被告負擔。
  (二)被告聲明：
    1.駁回原告之訴。
    2.訴訟費用由原告負擔。
三、兩造之爭點：原告是否未經申請核准，而設置自用加儲油（
    氣）設施，而有違石油管理法第18條第1項規定而應處以罰
    鍰？
　(一)原告主張之理由：
    1.按石油管理法第40條第1項第3款，固就違反第18條第1項
      規定、未經申請核准而設置自用加儲油（氣）設施加以處
      罰。惟同法第18條第1項係規定：「客貨運輸業、營造工
      程業、工廠、機關或經中央主管機關同意者，為供其自用
      車輛或動力機械加注汽油、柴油或液化石油氣，經直轄市
      、縣（市）主管機關專案核准，得設置自用加儲油（氣）
      設施」，同條第2項另規定：「前項自用加儲油（氣）設
      施之設置條件、設備、申請程序及其他管理事項之規則，
      由中央主管機關定之」是以為中央主管機關之經濟部，即
      依石油管理法第18條第2項規定，於91年2月6日訂定自用
      加儲油加儲氣設施設置管理規則（下稱管理規則），依管
      理規則第17條規定可知，凡於管理規則施行前，未依規定
      申請設置自用加儲油（氣）設施，而為自用車輛或動力機
      械加注汽油、柴油或液化石油氣者，均可自管理規則施行
      之日起2年內，檢具文件向直轄市、縣（市）主管機關申
      請核准，逾期未申請或未核准者，始不得設置自用加儲油
      設施而為自用車輛或動力機械加注柴油等行為。即管理規
      則給予未依規定申請設置者2年之寬限期，允許其等自該
      管理規則施行之日起，2年內向主管機關申請核准，亦即
      於此2年之緩衝寬限期內，縱未經申請核准、亦不應依石
      油管理法第40條第1項處罰，必須逾此2年期間而未經申請
      核准者，主管機關方得依石油管理法相關規定加以處罰。
    2.上述管理規則係於91年2月6日始公布施行，是以必自91年
      2月6日施行之日起，逾2年未經申請核准而設置者，方得
      依石油管理法第40條第1項第3款規定加以處罰，亦即須至
      93年2月5日以後，未經申請核准而仍設置自用加儲油設施
      ，始有依石油管理法第40條規定處罰可言。就本件言，原
      告於上述管理規則公布施行前，即已設置自用加儲油設施
      ，而為自用車輛、動力機械加注柴油，則依管理規則第17
      條第1項規定，當可自該規則施行之日起2年內申請核准。
      既允許自管理規則施行之日起2年內申請核准，則於此2年
      之期間內，主管機關仍不得依石油管理法第40條第1項第3
      款之規定處罰。惟被告卻於尚未逾上述管理規則所賦予2
      年申請核准期限之92年3月13日，即遽對原告為處分，是
      其處分顯然違法，訴願決定遽予維持，同屬違法。
    3.另按管理規則第17條雖規定應自管理規則施行之日起6個
      月內向主管機關陳報，但並未規定逾期未陳報即不得向主
      管機關申請核准。另石油管理法第40條第1項第3款係規定
      ，違反第18條第1項規定，未經申請核准而設置自用加儲
      油（氣）設施，方始處罰，並非對逾期未陳報者加以處罰
      。是以綜觀上述各條文規定可知，縱逾期未為陳報，仍不
      應加以處罰，必待管理規則所給予之2年申請核准期限屆
      滿後，未經申請核准而設置自用加儲油設施者，方得加以
      處罰。此另觀諸被告之處分書說明二、違法事實欄係載為
      ：查獲元昇金屬有限公司「未經申請核准」而設置自用加
      儲油設施，並非載為：「逾期未陳報」，亦足明瞭。本件
      原處分所載之查獲時間為92年3月13日，斯時尚未逾管理
      規則所定之2年申請核准期限，是以縱原告未陳報仍不應
      受罰，惟被告卻仍處原告罰鍰，足徵原處分顯然違法，訴
      願決定遽予維持，同亦違法且損害原告之權利。
    4.行政程序法第1條明定：「為使行政行為遵循公正、公開
      與民主之程序，確保依法行政之原則，以保障人民權益，
      提高行政效能，增進人民對行政之信賴，特制定本法」足
      徵行政行為之原則為依法行政。又同法第8條規定：「行
      政行為，應以誠實信用之方法為之，並應保護人民正當合
      理之信賴」，足見誠信原則於行政行為上亦有其適用，且
      信賴保護原則為公法上之重要原則。綜此，管理規則既允
      許人民於該管理規則施行之日起2年內申請核准，則本於
      依法行政原則、誠信原則、信賴保護原則等行政程序法所
      揭示之原則可知，於管理規則所定申請核准之2年期限屆
      滿前，即無依石油管理法第40條規定處罰之理，否則即屬
      違反行政程序法。從而，被告即不應於2年期間尚未屆滿
      之際、即對原告為處罰，是被告所為之處分，即有違背行
      政程序法規定之違法。
    5.又被告就同一事實，曾於92年5月14日以府建公字第09201
      00426號處分書處原告以罰鍰，嗣於原告提起訴願後，被
      告即自行撤銷原處分，此有經濟部經訴字第09206253240
      號訴願決定可稽，詎被告卻又重為處分，此顯亦與法不合
      。訴願決定雖稱被告係認前次處分書所處罰對象有誤，而
      重為處罰原告以罰鍰，惟按上述被告之92年5月14日府建
      公字第0920100426號處分書，其主旨載為：「貴公司」未
      經申請核准設置自用加儲油設施，業已違反石油管理法第
      18條第1項規定，依同條第40條第1項規定處新台幣壹佰萬
      元罰鍰；．．．。其說明三、載為：本案經本府．．．，
      查獲「貴公司」未經申請核准而設置自用加儲油設施，業
      已違反石油管理法之相關規定。是觀諸該處分書之記載可
      知，被告該次處分書乃係對原告而為處罰，並非對原告之
      負責人個人為處罰，否則其受文者不應有元昇金屬有限公
      司之記載，而其主旨及說明亦不會載為「貴公司」，而應
      為「台端」。再者，公司本身不能為法律行為，必須由自
      然人代為法律行為，是以自然人即法人之代表機關。此觀
      民法第27條第1項、第2項，分別規定法人應設董事及董事
      就法人一切事務，對外代表法人。另公司法第108條第1項
      亦規定，公司應至少置董事一人執行業務並代表公司。從
      而，於行政機關除載明公司之名稱外，並記載董事之姓名
      ，而以負責人稱之；於司法機關則除載明公司之名稱外，
      並記載董事之姓名，或以代表人（如行政訴訟程序）稱之
      ，或以法定代理人（如民、刑事訴訟程序）稱之，於此均
      係表明其行為對象為公司。本件被告上述處分書上，受文
      者係載為「元昇金屬有限公司　負責人甲○○君」，徵諸
      上述條文規定可知，係以原告為處罰之對象，而非以自然
      人（即訴外人）甲○○為處罰對象，否則即無需記載原告
      之公司名稱及負責人等字樣。甚且石油管理法第40條第1
      項僅對法人課處罰鍰，未規定處罰法人之負責人，是並無
      訴願決定所指處分書處罰對象有誤之情形。從而，被告之
      處理顯然於法有違，惟訴願決定卻認被告處理於法並無不
      合，是以訴願決定同屬違法。
    6.又一事不再理或稱雙重處罰之禁止，為行政程序法上之普
      遍適用之原則。就本件言，被告係於92年8月5日以府商公
      字第09201513136號處分書對原告為處罰，其時被告就同
      一行為已於92年5月14日以府建公字第0920100426號處分
      書對原告為處罰且仍有效存在，其前後兩次處罰之對象均
      為元昇金屬有限公司即原告，是乃為雙重處罰。徵諸上述
      行政程序法之原則觀之，在後之原處分顯然違法，訴願決
      定同屬違法。
　(二)被告主張之理由：
    1.管理規則第17條第1項規定「本規則施行前，而為自用車
      輛或動力機械加注汽油、柴油或液化石油氣者，應自本規
      則施行之日起6個月內，檢附第7條第1項規定之文件，向
      直轄市、縣（市）主管機關陳報，並應自本規則施行之日
      起2年內，檢具建築管理、消防、勞工安全衛生及環境保
      護主管機關檢查合格證明文件，向直轄市、縣（市）主管
      機關申請核准；逾期未陳報、未申請，或未核准者，不得
      設置自用加儲油（氣）設施設置，而為自用車輛或動力機
      械加注汽油、柴油或液化石油氣等相關行為」。上述規定
      之未依規定申請設置自用加儲油（氣）設施，應自本規則
      施行之日起6個月內，檢附第7條第1項規定之文件，向直
      轄市、縣（市）主管機關陳報，非如原告所稱之2年寬限
      期。
    2.管理規則係於91年2月6日公布施行，本案查獲日期為92
      年3月13日，業已超過管理規則第17條之規定（本規則施
      行之日起6個月內），故本件當然適用石油管理法第40條
      之規定。
    3.被告原於92年5月14日以府建公字第0920100426號處分書
      處分，經原告提起訴願後，經被告審視原處分案件，係處
      分負責人甲○○，故被告於同年8月11日以府商公字第
      0920183430號函撤銷92年5月14日府建公字第0920100426
      號處分書所為之處分，並陳報經濟部訴願審議委員會，復
      經經濟部訴願審議委員會92年8月27日以經訴字第0920625
      3240號訴願決定為訴願不受理之決定在案，被告另於93年
      8月5日以府商公字第0920151336號重新處分元昇金屬有限
      公司即原告，非原告陳訴重複處分之作為。
　　理  由
一、按「客貨運輸業、營造工程業、工廠、機關或經中央主管機
    關同意者，為供其自用車輛或動力機械加注汽油、柴油或液
    化石油氣，經直轄市、縣（市）主管機關專案核准，得設置
    自用加儲油（氣）設施」為石油管理法第18條第1項所明定
    ；而違反第18條第1項規定，未經申請核准而設置自用加儲
    油（氣）設施，處新臺幣1百萬元以上5百萬元以下罰鍰；其
    供自用之石油製品及所使用之加儲油（氣）設施器具沒入之
    ，同法第40條第1項第3款及第2項復定有明文。
二、經查，原告未經申請核准，擅自於桃園縣大園鄉○○路71
    號（即原告公司所在地）設置自用加儲油設施供該公司挖土
    機加油，案經被告所屬聯合稽查取締小組人員會同該府警察
    局大園分局員警、中國石油股份有限公司桃園營業處及財政
    部能源委員會委託之慶全工程有限公司人員於92年3月13 日
    15時許執行稽查時，當場查獲原告於上開地點設置4公秉裝
    之儲油槽2座、馬達1台、加油槍1組及柴油約4千5百公升（
    原處分書誤寫為5千7百公升），此有原告公司負責人甲○○
    之偵訊筆錄、現場記錄表、臨檢表及現場照片在卷可憑。又
    被查獲之儲油槽內油品取樣送請中國石油股份有限公司煉製
    研究所產品研究組化驗，證實其確屬柴油無誤，亦有財政部
    能源委員會委託化驗判定表及中國石油股份有限公司煉製研
    究所產品研究組檢驗報告等影本附原處分卷內足據。原告雖
    主張其於91年2月6日管理規則公布施行前，即已設置自用加
    儲油設施，而為自用車輛、動力機械加注柴油，依管理規則
    第17條第1項規定，當可自該規則施行之日起2年內申請核准
    。既允許自管理規則施行之日起2年內申請核准，則於此2年
    之期間內，主管機關仍不得依石油管理法第40條第1項第3款
    之規定處罰。惟被告卻於尚未逾上述管理規則所賦予2年申
    請核准期限之92年3月13日，即遽對原告為處分，是其處分
    顯然違法等等。
三、按經濟部91年2月6日經能字第09004628220號令訂定發布、
    92年1月22日經能字第09204600800號令修正發布之管理規則
    第17條第1項明定，於該規則施行前未依規定申請設置自用
    加儲油（氣）設施，而為自用車輛或動力機械加注汽油、柴
    油或液化石油氣者，應自該規則施行之日起6個月內，檢附
    第7條第1項規定之文件，向直轄市、縣（市）主管機關陳報
    ，並應自該規則施行之日起2年內，應分別檢具建築管理、
    消防、消防、勞工安全衛生主管機關檢查合格證明文件，向
    直轄市、縣 (市)主管機關申請核准；逾期未陳報、未申請
    ，或未核准者，不得設置自用加儲油 (氣)設施，而為自用
    車輛或動力機械加注汽油、柴油或液化石油氣等相關行為。
    因此，依上開規則規定，本件縱如原告所言，該公司係於前
    揭管理規則公布施行前即已設置自用加儲油設施，惟依行為
    時該規則第17條第1項規定，仍須於該管理規則公布施行之
    日起6個月內，檢附同規則第7條第1項規定之文件，向直轄
    市、縣（市）主管機關陳報，並自該規則施行之日起2年內
    ，檢具法定文件向直轄市、縣（市）主管機關申請核准；逾
    期「未陳報」、「未申請」或「未核准」者，仍不得設置自
    用加儲油（氣）設施，以供自用車輛或動力機械加注汽油、
    柴油或液化石油氣。否則，即有違首揭石油管理法第18 條
    第1項規定，仍應依同法第40條第1項第3款及第2項規定予以
    處罰。原告既未於該管理規則公布施行之日起6個月內，檢
    附相關文件向直轄市、縣（市）主管機關陳報，即屬逾期「
    未陳報」而不得依該管理規則設置自用加儲油（氣）設施，
    以供自用車輛或動力機械加注汽油、柴油或液化石油氣。原
    告主張縱逾期未為陳報，應加以處罰，必待管理規則所給予
    之2年申請核准期限屆滿後，未經申請核准而設置自用加儲
    油設施者，方得加以處罰一節，核非可採。
四、原告於該公司所在地設置自用加儲油設施供其自用挖土機加
    注柴油，已如前述，其既未依石油管理法第18條第1項規定
    ，經直轄市、縣（市）主管機關專案核准，自有違首揭石油
    管理法第18條第1項之規定。被告依同法第40條第1項第3款
    及第2項規定，處原告1百萬元罰鍰，並沒入其自用之石油製
    品與所使用之加儲油設施器具之處分，揆諸首揭法條規定，
    於法核無不合。訴願決定予以維持，亦屬妥適。原告主張前
    詞，請求撤銷訴願決定及原處分，為無理由，應予駁回。
五、至於被告於同年8月11日復以府商公字第0920183430號函自
    行撤銷該府92年5月14日府建公字第0920100426號處分書所
    為之處分，係針對原告公司負責人甲○○部分，此有該函文
    附於原處分卷足據。與本件係就原告公司部分為處分，二者
    受罰之當事人並不相同。且該處分因原告不服，提起訴願，
    經被告以前揭處分書所處罰對象有誤，已於92年8月11日以
    府商公字第0920183430號函自行撤銷92年5月14日府建公字
    第0920100426號處分書所為之處分，並經經濟部於92年8月
    27日以經訴字第09206253240號訴願決定為訴願不受理之決
    定，有各該處分書及訴願決定在卷可憑。因此，原告指其前
    後兩次處罰之對象均為元昇金屬有限公司即原告，是乃為雙
    重處罰，依照上述行政程序法之原則觀之，在後之原處分顯
    然違法一節，亦有誤解，應併明。。
據上論結，本件原告之訴為無理由，爰依行政訴訟法第98條第3
項前段，判決如主文。
中　　華　　民　　國　　94　　年　 　6　　月　　2　　 日
                          第一庭審判長法　官  姜素娥
           　　　　   　　　  　　    法　官　吳東都
           　　　　　   　　　      　法　官  陳國成
上為正本係照原本作成。
如不服本判決，應於送達後20日內向本院提出上訴狀並表明上訴
理由，如於本判決宣示後送達前提起上訴者，應於判決送達後20
日內補提上訴理由書（須按他造人數附繕本）。
中　　華　　民　　國　　94　　年　 　6　　月　　6　　 日
      　　　　　　　　　   　 　　    書記官  王英傑
